臺灣板橋地方法院交通事件裁定　　　　99年度交聲字第2694號
原處分機關　交通部公路總局臺北區監理所蘆洲監理站
異　議　人
即受處分人　吉同皇
上列異議人即受處分人因違反道路交通管理處罰條例案件，對於
交通部公路總局臺北區監理所蘆洲監理站民國99年8 月30日北監
蘆字第裁46-C00000000號違反道路交通管理事件裁決處分聲明異
議，本院裁定如下：
    主  文
原處分撤銷。
吉同皇汽車駕駛人，駕駛汽車經測試檢定酒精濃度超過規定標準
，吊扣輕型機器腳踏車駕駛執照（號碼：Ｚ000000000）壹年，並
應施以道路交通安全講習。
    理  由
一、按汽車駕駛人飲用酒類或其他類似物後其吐氣所含酒精濃度
    超過每公升0.25毫克或血液中酒精濃度超過百分之0.05以上
    者，不得駕車，道路交通管理處罰條例第92條第1 項所授權
    訂定之道路交通安全規則第114 條第2 款定有明文。再按汽
    車駕駛人，駕駛汽車經測試檢定酒精濃度超過規定標準者，
    處新臺幣（下同）15,000元以上60,000元以下罰鍰，並當場
    移置保管該汽車及吊扣其駕駛執照1 年，道路交通管理處罰
    條例第35條第1 項第1 款亦定有明文。次按汽車駕駛人有第
    35條第1 項規定之情形者，應接受道路交通安全講習，同條
    例第24條第1 項第2 款亦明文之。另按道路交通管理處罰條
    例中所謂「車輛」係指在道路上以原動機行駛之汽車（包括
    機器腳踏車）或以人力、獸力行駛之車輛。又所謂「汽車」
    ，係指在道路上不依軌道或電力架線而以原動機行駛之車輛
    （包括機器腳踏車），道路交通管理處罰條例第3 條第8 款
    及道路交通安全規則第2 條第1 項第1 款分別定有明文。是
    騎乘機車若有上開之違規行為，亦有前揭處罰規定之適用。
二、原處分意旨略以：異議人即受處分人（下稱受處分人）吉同
    皇騎乘車牌號碼VFS-309 號輕型機車，於民國99年5 月5 日
    凌晨0 時4 分許，行經臺北縣五股鄉（現改制為新北市五股
    區○○○路○ 段99之3 號前，經警攔停施以酒精濃度測試，
    測得其呼氣酒精濃度達每公升0.91毫克，因有「汽車駕駛人
    酒精濃度超過規定標準（0.55以上）」【原舉發機關北縣警
    交大字第C00000000 號舉發違反道路交通管理事件通知單（
    下稱本件舉發通知單）上則載「酒後駕車酒測值達0.91mg/l
    （禁駛）」】之違規行為，為警當場製單舉發。原處分機關
    並於99年8 月30日，依道路交通管理處罰條例第35條第1 項
    第1 款、第24條第1 項第2 款（裁決書漏載「第1 項第2 款
    」，應予補充）及違反道路交通管理事件統一裁罰基準表之
    規定，以北監蘆字第裁46-C00000000號違反道路交通管理事
    件裁決書（下稱本件裁決書）裁處受處分人罰鍰45,000元，
    吊扣駕駛執照12個月，及施以道安講習之處分等情。
三、異議意旨略以：受處分人酒駕深感懊悔，然工作為業務司機
    ，駕駛執照係工作必需品，關係工作存在與否，家中子女教
    育及房貸負擔，全靠目前工作收入支付，受處分人亦年近50
    ，找工作及轉業均不易，請求從輕發落，況受處分人係騎機
    車，非汽車，請勿扣汽車駕照等語。
四、經查：
（一）按本件酒後駕車只有一個交通違規行為，而且有關其處罰
      效果之罰鍰、吊扣駕駛執照與施以道路交通安全講習等，
      與該交通違規行為是否存在均無從分離。法院審理時應先
      確定受處分人是否真有交通違規之事實，再決定原處分機
      關所適用之法律有無錯誤。從而，受處分人於聲明異議狀
      雖僅記載就吊扣駕駛執照部分聲明異議，其餘部分並未提
      及，惟該罰鍰及施以道路交通安全講習部分與其交通違規
      行為是否存在既無從分離，法院自應予以審理。否則，如
      法院審理結果，認其交通違規行為不存在，則僅能將原處
      分關於吊扣駕駛執照部分予以撤銷改判，其餘部分因認未
      經聲明異議而確定，致生無交通違規行為，而遭處罰鍰及
      施以道路交通安全講習之不合理現象（臺灣高等法院暨所
      屬法院98年法律座談會刑事類提案第23號研討結果參照）
      。據上，本件就受處分人聲明異議狀所未提及之罰鍰及施
      以道路交通安全講習行政處罰部分，本院自應併予審理，
      合先敘明。
（二）受處分人吉同皇有於上述時、地之酒後駕車行為，並其酒
      精濃度超過規定標準而達呼氣酒精濃度每公升0.91毫克乙
      節，為受處分人於聲明異議狀中坦誠不諱，並有酒測單及
      本件舉發通知單、裁決書各1 件在卷可稽；而受處分人同
      時涉犯刑法第185 條之3 公共危險罪，業經警方移送臺灣
      板橋地方法院檢察署檢察官偵查後，以99年度速偵字第30
      31號聲請簡易判決處刑書向本院聲請簡易判決處刑，經本
      院於99年5 月27日以99年度交簡字第2702號刑事簡易判決
      判處拘役50日，於99年6 月23日確定在案等情，此有上開
      同署聲請簡易判決處刑書、本院判決書及臺灣高等法院被
      告前案紀錄表各1 件在卷可參，是以受處分人酒後超過規
      定標準駕駛動力交通工具，而受法院判決確定之事實，堪
      以認定。受處分人於上開時、地，經警施以呼氣酒精濃度
      測試，測試結果呼氣酒精濃度已達每公升0.91毫克，遠超
      過上揭道路交通安全規則第114 條第2 款規定之吐氣所含
      酒精濃度超過每公升0.25毫克即不得駕車之標準，依上揭
      道路交通管理處罰條例規定即應予以處罰，是受處分人有
      本件交通違規情事，應堪認定。
（三）罰鍰部分：
    1.按「一行為同時觸犯刑事法律及違反行政法上義務規定者
      ，依刑事法律處罰之。但其行為應處以其他種類行政罰或
      得沒入之物而未經法院宣告沒收者，亦得裁處之。前項行
      為如經不起訴處分或為無罪、免訴、不受理、不付審理之
      裁判確定者，得依違反行政法上義務規定裁處之」，94年
      2 月5 日公布，95年2 月5 日施行之行政罰法第26條定有
      明文。此即所謂「一事不二罰」原則，考其立法理由在於
      ，一行為同時觸犯刑事法律及違反行政法上義務規定時，
      由於刑罰與行政罰同屬對不法行為之制裁，而刑罰之懲罰
      作用較強，故在處罰目的相同且處罰方式相同時，若依刑
      事法律處罰，即足資警惕時，實無一事二罰再處行政罰之
      必要；且刑事法律處罰，由法院依法定程序為之，較符合
      正當法律秩序，應予優先適用。故同時觸犯刑事法律及違
      反行政法上義務規定之行為，行政機關得否科以與刑罰相
      類之行政處罰，端視該行為之刑事訴追或審判程序終局結
      果而定。至於罰鍰以外之沒入或其他種類行政罰，因兼具
      維護公共秩序之作用，為達行政目的，行政機關仍得併予
      裁處。又所謂「其他種類行政罰」，係指違反行政法上之
      義務應受「裁罰性」之「不利處分」，依行政罰法第2 條
      規定，應包括限制或禁止行為之吊扣證照處分及警告性之
      講習處分在內。是汽車駕駛人酒醉駕車行為，經測試檢定
      酒精濃度超過規定標準之行為，如同時涉犯刑法第185 條
      之3 之公共危險罪嫌，依上開行政罰法第26條第1 項規定
      ，道路交通主管處罰機關除得依該條項但書規定處以「其
      他種類行政罰」外，應由管轄之地方法院檢察署及各級法
      院依刑事案件程序處理，非有行政罰法第26條第2 項所規
      定之經不起訴處分或為無罪、免訴、不受理、不付審理之
      裁判確定等事由，即不得再依道路交通管理處罰條例第35
      條第1 項第1 款規定裁處行為人罰鍰之行政罰。
    2.查本件受處分人上述酒醉駕車之同一行為，業經檢察官聲
      請簡易判決處刑，並經法院依簡易審判程序判處拘役50日
      確定在案，業如前述，揆諸前揭說明，即不得再依道路交
      通管理處罰條例第35條第1 項第1 款規定裁處行為人罰鍰
      之行政罰，原處分機關不察，逕遽裁處受處分人罰鍰45,0
      00元，顯抵觸一事不二罰原則，於法未合。惟就吊扣駕駛
      執照及施以道路交通安全講習之部分，係罰鍰以外之其他
      種類行政罰，因兼具維護公共秩序之作用，為達行政目的
      ，原處分機關因本件違規事實明確，自仍得併予裁處，併
      此指明。
（四）吊扣駕駛執照部分：
    1.按「汽車駕駛人，因違反本條例及道路交通安全規則之規
      定，受吊銷駕駛執照處分時，吊銷其持有各級車類之駕駛
      執照」94年12月14日修正公布並於95年3 月1 日施行之道
      路交通管理處罰條例第68條定有明文。查其修正過程與修
      正條文，立法委員認為原條文「汽車駕駛人，因違反本條
      例及道路交通安全規則之規定，受吊扣或吊銷駕駛執照處
      分時，受吊扣或吊銷其持有各級車類之駕駛執照」之規定
      ，將違法或違規駕駛人所持有各級車類之駕駛執照一併吊
      扣或吊銷，失之過酷，對於人民工作與生活影響過鉅，有
      違比例原則，經與交通部協商後，乃將其中「受吊扣處分
      者，吊扣其持有各級車類之駕駛執照」部分之規定刪除。
      是駕駛人違反道路交通管理處罰條例第35條第1 項第1 款
      之規定而受吊扣駕駛執照處分時，依修正後同法第68條規
      定並參照其修正意旨，應僅得吊扣違規或違法當時駕駛車
      類之駕駛執照（臺灣高等法院暨所屬法院97年法律座談會
      刑事類提案第40號參照），又觀諸本件原處分機關裁決後
      ，99年5 月5 日修正增訂，同年9 月1 日施行之道路交通
      管理處罰條例第68條第2 項「領有汽車駕駛執照之汽車駕
      駛人，除駕駛聯結車、大客車、大貨車外之非其駕駛照種
      類之車輛，違反本條例及道路交通安全規則之規定，應受
      吊扣駕駛執照情形，無因而肇事致人受傷或重傷者，計違
      規點數5 點，但1 年內違規點數共達6 點以上或再次應受
      吊扣駕駛執照情形者，併依原違反本條例應受吊扣駕駛執
      照處分規定，吊扣其駕駛執照」，其修正理由即係「鑒於
      本條例前已修正刪除受吊扣駕駛執照處分，吊扣各級駕駛
      執照之規定，為利明確汽車駕駛人駕駛非其駕駛執照種類
      之車輛，違反應受吊扣駕駛執照之處分處理，並在兼顧本
      條例立法意旨下，增訂第二項得緩即予吊扣而採計違規點
      數及駕駛人仍無改正仍再犯違規之應併原吊扣處罰之規定
      」，益徵汽車駕駛人違規駕駛而受吊扣駕駛執照處分時，
      僅得吊扣違規當時所駕駛車輛之駕駛執照，不得再擴大適
      用而吊扣其持有之各級車類之駕駛執照，至為顯明。職是
      ，本件受處分人未領有輕型機車駕駛執照，惟領有小型車
      普通駕駛執照，有機車及汽車駕照基本資料1 件附卷足憑
      ，依道路交通安全規則第61條第1 項第4 款規定，受處分
      人本得駕駛輕型機車，則其駕駛輕型機車違反交通法令，
      既經查證屬實，依上說明，應為限制其駕駛輕型機車之權
      利，而非限制其駕駛小型車之權利。至於道路交通主管機
      關對於汽車駕駛執照之管理，因採取一照原則，未發給駕
      駛人較低等級之駕駛執照，惟主管機關仍可利用電腦資料
      處理或在小型車普通駕駛執照註記或其他方式，吊扣受處
      分人輕型機車之駕駛執照，執行層面應可適當克服（臺灣
      高等法院暨所屬法院98年法律座談會刑事類提案第20號參
      照）。
    2.原處分機關就裁處吊扣駕駛執照12個月部分，據上說明，
      應指吊扣輕型機車駕駛執照而言，惟依原處分機關移送書
      意旨，顯指吊扣小型車普通駕駛執照，已與上開規定說明
      不合。又原裁決書處罰主文欄僅記載「吊扣駕駛執照」，
      未記明應受吊扣之駕駛執照名稱、號碼，與道路交通管理
      事件統一裁罰基準及處理細則第43條第2 項第3 款規定「
      三、吊扣汽車牌照、駕駛執照或執業登記證處分，應記明
      應受吊扣之汽車牌照、駕駛執照或執業登記證名稱、號碼
      及吊扣期間。」未符，亦有違行政程序法第5 條規定「行
      政行為之內容應明確」之「明確性原則」，然該瑕疵尚未
      達行政程序法第111 條第7 款之重大明顯瑕疵，亦非行政
      程序法第114 條所定得補正情形之一，應屬得撤銷之行政
      處分，自難認為適法允當。
    3.至原處分機關雖援引交通部97年1 月24日交路字第097001
      5997號函釋，認為本件受處分人領有小型車普通駕駛執照
      而未領輕型機車駕駛執照，固仍有駕駛輕型機車之合法性
      ，然於酒後違規駕駛輕型機車，因而違反道路交通管理處
      罰條例第35條，需處罰吊扣駕駛執照，當吊扣受處分人違
      規當時所憑騎乘之小型車普通駕駛執照云云。惟法官依據
      法律獨立審判，為憲法第80條所明定，且依司法院大法官
      會議釋字第137 、216 號解釋意旨，各機關依其職掌就有
      關法規為釋示之行政命令，法官於審判案件時，固可予以
      引用，但仍得依據法律，表示適當之不同見解，並不受其
      拘束。準此，上開交通部函釋意見與本院認定之法律意見
      不同，本院自不受其拘束，附此敘明。
五、綜上所述，受處分人確有酒後駕車之違規事實，原處分機關
    依道路交通管理處罰條例第35條第1 項第1 款及第24條第1
    項第2 款等規定為上開裁處，固非無見，然系爭裁決書既有
    就受處分人之同一酒後駕車行為於刑事判決判處拘役50日確
    定後，再裁處罰鍰之一事二罰之不適法；並就吊扣駕駛執照
    部分，亦有逾越道路交通管理處罰條例第68條之規範意涵及
    範圍，復有如上主文記載之瑕疵，故本件異議為有理由，自
    應由本院撤銷原處分，另為依法裁處如主文第2 項所示，以
    資適法。
據上論斷，應依道路交通事件處理辦法第19條前段，裁定如主文
。
中    華    民    國    100    年    5    月    16    日
                  交通法庭    法  官  方鴻愷
以上正本證明與原本無異。
如不服本裁定，應於送達後5 日內向本院提出抗告狀。
                              書記官  江怡萱
中    華    民    國   100    年    5     月    17    日